【裁判字號】    98,訴,425
【裁判日期】    981009
【裁判案由】    損害賠償
【裁判全文】
臺灣新竹地方法院民事判決               98年度訴字第425號
原      告  丙○○
訴訟代理人  乙○○
被      告  甲○○
上列當事人間因被告甲○○公共危險等案件，經原告提起附帶民
事損害賠償訴訟（本院98年度審交附民字第4號），並經本院刑
事庭裁定移送民事庭，本院於民國98年9月23日辯論終結，判決
如下﹕
    主  文
被告應給付原告新臺幣壹佰拾萬零伍佰柒拾壹元，及自民國
九十八年三月十七日起至清償日止，按年息百分之五計算之利息
。
訴訟費用由被告負擔。
    事  實
壹、程序方面：
一、按訴狀送達後，原告不得將原訴變更或追加他訴。但擴張或
    減縮應受判決事項之聲明者，不在此限，民事訴訟法第255
    條第1項第3款定有明文。經查，本件原告原起訴請求被告應
    給付新臺幣（下同）4,626,463元及自起訴狀繕本送達翌日
    起至清償日止，按年息百分之5計算之利息。嗣於審理中變
    更聲明請求被告給付1,330,571元及自起訴狀繕本送達被告
    翌日起至清償日止，按年息百分之5計算之利息，核屬聲明
    之減縮，應予准許。
二、被告經合法通知，未於最後言詞辯論期日到場，核無民事訴
    訟法第386條各款所列情形，爰依原告之聲請，由其一造辯
    論而為判決。
貳、實體方面：
一、原告起訴主張：
（一）緣被告於民國97年10月6日晚上9時9分許，駕駛車號W7-53
      79號汽車，沿新竹市○○路○段行駛，行經該路段185號
      前，本應注意車前狀況，並隨時採取必要安全措施，又依
      當時道路交通狀況，係天候晴、線道、直路、柏油路面乾
      燥無缺陷、無障礙物、視距良好情形，被告竟疏未注意，
      由後方猛烈撞及前方行人即被害人黃金柱，造成被害人彈
      至車上頭部撞擊引擎蓋後跌落地面，致腦部受有重傷。被
      告撞及行人非但未停車查看，亦未報警及將被害人送醫救
      治，反而迅速駕車逃離現場。嗣因友人陳清水目擊被告之
      車牌報警並將被害人送醫急救，始將被告繩之以法。被害
      人因受有頭部鈍力等之重創傷害，經送醫急救後，仍於97
      年10月17日因顱骨骨折，顱內嚴重出血等而不治死亡。該
      案業由本院檢察署以97年度偵字第8175號起訴在案，由本
      院以98年度審訴交字第3號審理終結，並經臺灣高等法院
      98年度交上訴字第59號判決被告罪刑確定。
（二）按汽車行駛時，駕駛人應注意車前狀況，並隨時採取必要
      之安全措施，道路交通安全規則第94條第3項定有明文。
      查原告為被害人之母，自得依據民法第184條第1項前段、
      第192條第1、2項、第194條規定，請求被告賠償原告所受
      之損害，包括：（1）殯葬費用：寄棺費18,200元，喪葬
      費99,750元，靈骨塔位20,000元，共計137,950元。（2）
      醫療費用：共計39,659元。（3）扶養費用：查原告為28
      年3月28日生，於前開損害發生時為70歲，依96年臺閩地
      區女性簡易生命表所示，至少尚有16.37年壽命，又依行
      政院主計處公布之97年國民所得統計摘要主要指標顯示，
      97年平均每人每年民間最終消費支出為331,642元，茲以
      平均餘命16年計算，按霍夫曼計算法扣除中間利息，故原
      告可請求被告一次給付扶養費為677,456元。（4）精神慰
      撫金：原告為被害人之母，早年喪偶、係單純家庭主婦並
      無收入，皆靠被害人撫養，被害人死時正值壯年，為了養
      家而至外地工作，孰料竟受不法之侵害造成意外喪生，原
      告驟逢此惡變，身心哀痛逾恆。且被告於肇事後迄今，毫
      無賠償原告損害之意願，致原告精神上所受之痛苦鉅深。
      原告爰請求2,000,000元之慰撫金，以彰尊重人之生命權
      益。綜上，扣除已請領之強制責任保險金及部分醫療費用
      1,524,494元，求被告應給付賠償1,330,571元。是原告訴
      之聲明：被告應給付原告1,330,571元，暨自本起訴狀繕
      本送達翌日起至清償日止，按年利率百分之5計算之利息
      。
二、被告經合法通知，未於最後言詞辯論期日到場，亦未提出書
    狀作任何聲明或陳述，依其於歷次言詞辯論期日到庭抗辯略
    以：被告現從事清潔工作，日收入1,000元，並非天天有工
    作，且名下無財產，與前妻有3名成年子女云云，請求核減
    損害金置辯。並聲明：原告之訴駁回。
三、本件爭點經協議兩造同意限縮為：原告所請求各項損害賠償
    金額是否適當？
四、本院之判斷：
（一）原告主張被告於97年10月6日晚上9時9分許，駕駛車號W7-
      5379號汽車，行經新竹市○○路○段185號前，疏未注意
      ，由後方猛烈撞及前方行人即被害人黃金柱，造成被害人
      腦部受有重傷，於97年10月17日因顱骨骨折，顱內嚴重出
      血等而不治死亡，經本院98年度審交訴字第3號案件判處
      被告犯過失致人於死罪，處有期徒刑5月；又犯肇事致人
      於死逃逸罪，處有期徒刑8月，應執行有期徒刑1年，緩刑
      1年，嗣由新竹地方法院檢察署檢察官上訴，經臺灣高等
      法院以98年度交上訴字第59號公共危險案件判決撤銷原判
      決，改判被告犯過失致人於死罪，處有期徒刑5月；又犯
      肇事致人於死逃逸罪，處有期徒刑8月，應執行有期徒刑1
      年確定。又原告為被害人黃金柱之母親，因本件事故支出
      黃金柱之殯葬費、醫療費等情，業據提出診斷證明書、相
      驗屍體證明書、本院地檢署97年度偵字第8175號起訴書、
      殯葬費用收據、醫療費用收據等為證（見98年度審交附民
      字第4號卷第4頁至第17頁），並經本院依職權調閱本院刑
      事庭98年度審交訴字第3號卷宗及臺灣高等法院98年度交
      上訴字第59號刑事卷宗核對無誤，又被告於上開刑事案件
      程序中及本院言詞辯論期日到庭亦自承在卷（見本院卷第
      27 頁至第28頁），有上開刑事卷宗及本院98年6月30日調
      解程序筆錄在卷可考，自堪信原告此部分主張為真實，被
      告不法侵害原告之子黃金柱致死之侵權行為之事實應予認
      定。
（二）原告請求被告給付殯葬費用137,950元、醫療費用39,659
      元、扶養費677,456元、精神慰撫金2,000,000元，共計1,
      330,571元，茲就各項請求應否准許，及得准許之金額，
      論述如次：
    1.殯葬費用及醫療費用部分：按不法侵害他人致死者，對於
      支出醫療及增加生活上需要之費用或殯葬費之人，亦應負
      損害賠償責任，民法第192條第1項定有明文。原告主張其
      為被害人黃金柱支出137,950元之殯葬費用及醫療費用39,
      659元，並提出相關收據附卷可按（本院98年度審交附民
      字第4號卷第11頁至第17頁），經本院核算其收據金額之
      結果，與原告主張之數額相符，且均屬醫療上及殯葬所必
      要之費用，復為被告所不爭執者，斟酌被害人身分、地位
      及禮俗上所需要等情，原告前開主張應屬有據、合理。綜
      上所述，原告為黃金柱支出醫療及殯葬費用部分，共計17
      7,609元（137,950＋39,659=177,609），自應准許。
    2.按直系血親相互間互負扶養之義務，而直系血親卑親屬係
      直系血親尊親屬之第一順位扶養義務人，民法第1114 條
      第1款、第1115條第1項第1款分別定有明文。查原告為被
      害人黃金柱之母親，28年3月28日生，有戶籍謄本在卷可
      參，被害人黃金柱發生事故時，原告為69.5歲，依據96年
      高雄市簡易生命表，女性平均餘命為16.69歲，原告預估
      應可活至114年6月。被害人黃金柱為56年11月19日生，已
      有扶養能力，亦有戶籍謄本在卷可按，是以，原告主張其
      可受被害人黃金柱扶養之時間為16年，尚屬可採。又依高
      雄市政府主計處公佈之高雄市96年家庭收支調查報告家庭
      消費支出之變動表，96年間平均每人消費支出226,180元
      。再者，原告另有乙○○、黃桂琴、黃桂花三名成年子女
      ，則原告得受扶養部分，除被害人黃金柱外，尚有乙○○
      、黃桂琴、黃桂花三名子女，合計應為四人，故被害人黃
      金柱只負擔4分之1之扶養責任。以上開每人每年消費支出
      226,180元為基準計算，依據霍夫曼式扣除中間利息，原
      告得請求之扶養費金額為677,456元元（計算方式：226,1
      8 0×11.9,808,345÷4=677,456，小數點下四捨五入），
      是原告請求677,456元之扶養費用，即屬合理，應予准許
      。
    3.末按被害人之父、母、子、女及配偶所得請求賠償相當金
      額之慰撫金，法院在為量定時，應斟酌該加害人並被害人
      暨其父、母、子、女及配偶之身分、地位及經濟狀況等關
      係定之；且此部分非財產上損害之慰藉金，固非如財產損
      失之有價額可以計算，但仍應以被害人之父、母、子、女
      及配偶精神上所受之苦痛為準據，亦即應審酌被害人連同
      被害人之父、母、子、女、配偶之地位、家況，所受痛苦
      之程度、與其家屬之關係，加害人之地位，暨其他一切情
      事，俾資為審判之依據，最高法院76年度台上字第1908號
      判例、48年度台上字第798號、第1982號判決意旨足資參
      照。經查，本件被害人黃金柱係原告之子，因本件車禍事
      故而不幸喪生，致原告遽遭白髮人送黑髮人之喪子之痛，
      身心自受到相當之痛苦及悲愴，是原告據此主張受有相當
      之精神上損害，於法自屬有據。次查，被告係因酒駕造成
      本件車禍事故，竟於事故發生當時未為報警，亦未將被害
      人黃金柱送醫救治，反而迅速駕車逃離現場，導致被害人
      黃金柱未在第一時間接受急救，其侵權情節堪稱重大一情
      。又查，原告97年所得金額為2,675元，名下有房地，財
      產總額為2,821,900元，未就讀小學；至於被告97年所得
      金額為180,566元，財產總額為0元，目前擔任清掃之臨時
      工，業據兩造各自陳明在卷，復經本院依職權向稅務電子
      閘門函查明確，亦有稅務電子閘門財產所得調件明細表在
      卷可稽（見本院卷第40頁至第43頁），爰審酌兩造身分、
      地位、經濟情況及原告所受痛苦之程度等一切情狀，認原
      告請求非財產上即精神慰撫金之損害以2,000,000元為適
      當，是原告請求慰撫金2,000,000元，即屬有據，應予准
      許。
    4.綜上所述，本件原告因被告不法侵害黃金柱致死，原告因
      被告前開侵權行為導致其所受之損害合計為2,855,065元
      （177,609元＋677,456＋2,000,000=2,855,065），依法
      自得向被告請求。
（三）又按被保險汽車發生汽車交通事故，被保險人已為一部之
      賠償者，保險人僅於本法規定之保險金額扣除該賠償金額
      之餘額範圍內，負給付責任，強制汽車責任保險法第31條
      定有明文。查原告於本件損害發生後，業已向投保強制汽
      車責任險之保險人申請強制責任險理賠合計1,524,494元
      ，並由原告受領等情，業為原告所自認，並有第一產物保
      險股份有限公司付款明細表可稽（見本院98年度審交附民
      字第4號卷第20頁）。故原告受領之強制汽車責任保險金
      應自原告得請求之金額中扣除，扣除後原告尚得請求之金
      額為1,330,571元（計算式：2,855,065－1,524,494＝1,3
      30,571）。從而原告請求被告賠償1,330,571元之金額及
      自起訴狀繕本送達翌日即98年3月17日起至清償日止，按
      年息百分之5計算之利息，即屬有理由，應予准許。
、據上論結：原告之訴為有理由，依民事訴訟法第385條第1項
    前段、第78條，判決如主文。
中    華    民    國    98    年    10    月    9    日
                  民事第二庭   審判長法  官  蔡孟芳
                                     法  官  高敏俐
                                     法  官  羅惠雯
以上正本係照原本作成。
如對本判決上訴須於判決送達後20日內向本院提出上訴狀。
中    華    民    國    98    年    10    月    12   日
                                     書記官  鍾佩芳


司法院資訊處製作；財團法人民間司法改革基金會備份。
